臺灣高等法院刑事判決　　　　　　100年度上更(一)字第151號
上　訴　人
即　被　告　江志明
選任辯護人　林威伯律師
上列上訴人因違反毒品危害防制條例案件，不服臺灣士林地方法
院99年度訴字第86號，中華民國99年9 月16日第一審判決（起訴
案號：臺灣士林地方法院檢察署98年度偵續字第337 號），提起
上訴，經判決後，由最高法院第一次發回更審，本院判決如下：
    主  文
原判決撤銷。
江志明販賣第一級毒品，累犯，處有期徒刑拾伍年，未扣案之序
號000000000000000號SAMSUNG 廠牌行動電話機
壹支沒收，如全部或一部不能沒收時，追徵其價額，未扣案之販
賣第一級毒品海洛因所得之財物新臺幣壹仟元沒收，如全部或一
部不能沒收時，以其財產抵償之。
    事  實
一、江志明前因竊盜、贓物及違反毒品危害防制條例等案件，分
    別經法院判決處有期徒刑1 年2 月、6 月、1 年，嗣經臺灣
    板橋地方法院以96年度聲減字第942 號裁定就上開3 罪分別
    減刑為有期徒刑7 月、3 月、6 月，合併定應執行有期徒刑
    1 年3 月確定，於民國96年7 月16日縮刑期滿執行完畢。
二、詎江志明不知悔改，明知海洛因係毒品危害防制條例第2 條
    第2 項第1 款所定之第一級毒品，未經許可，不得擅自持有
    、販賣，竟基於販賣海洛因以營利之犯意，先使用其所有之
    序號000000000000000 號、SAMSUNG 牌之行動電話機1 支（
    下稱本件手機），插用非其所申辦之行動電話門號00000000
    00號（下稱本件門號）SIM 卡1 張，以之作為收發簡訊之通
    訊工具，並與白淑芬聯繫海洛因交易之時間、地點、數量、
    價格等事項，於98年3 月20凌晨4 時28分許，收到白淑芬自
    門號0000000000號行動電話所發送之「明天早上八點半麻煩
    你拿一些給我～在我家樓下一定要來拜託～」之表述購買海
    洛因用意之簡訊後，即於98年3 月20日19時許，在臺北縣淡
    水鎮○○路上某便利超商，以新臺幣（下同）1,000 元之代
    價，販賣約0.5 公克之海洛因予白淑芬。嗣江志明於98年3
    月23日22時40分許，經警持搜索票在臺北市北投區○○○路
    ○段354巷2弄6號查獲，並扣得其所有供聯絡販賣海洛因所用
    之本件手機1支及內含非屬其所有之本件門號SIM卡1 張，暨
    其持有之與本件犯罪無關之千元偽鈔4張（均已廢棄送中央
    銀行）、注射針筒1支（已銷燬）、廠牌不詳行動電話2支（
    各含SIM卡1張）（均已發還江志明）、供江志明自己施用之
    海洛因31包（總毛重10.7公克；總淨重3.57公克；總純質淨
    重0.48公克），循線查悉上情。
三、案經臺北縣政府警察局淡水分局報請臺灣士林地方法院檢察
    署檢察官偵查起訴。
    理  由
壹、證據能力之判斷：
一、本件檢察官、被告江志明及其辯護人對於本件判決所引之被
    告所為不利於己之陳述之證據能力，並無爭執，而就該被告
    所為不利於己之陳述，亦查無欠缺任意性及取供程序違法之
    瑕疵，應認均有證據能力。
二、按被告以外之人於審判外之陳述，雖不符刑事訴訟法第159
    條之1 至同法第159 條之4 之情形，經當事人於審判程序同
    意作為證據，法院審酌該言詞陳述或書面陳述作成時之情況
    ，認為適當者，亦得為證據。當事人、代理人或辯護人於法
    院調查證據時，知有第159 條第1 項不得為證據之情形，而
    未於言詞辯論終結前聲明異議者，視為有前項之同意。刑事
    訴訟法第159 條之5 定有明文。本件被告及其辯護人除爭執
    證人白淑芬於警詢及於98年4 月15日接受檢察官偵訊所為陳
    述之證據能力外，其等與檢察官對於本件判決所引其他被告
    以外之人於審判外之陳述之證據能力，於本院審判程序，未
    有所爭執，迄於言詞辯論終結前，亦未聲明異議（見本院10
    0 年9 月7 日審判筆錄第8 至9 頁、100 年9 月1 日勘驗筆
    錄第2 頁）。本院審酌該等證據（不包括白淑芬於警詢及偵
    查中之陳述），並無違法取證及證明力明顯偏低之瑕疵，以
    之作為證據，應屬適當，依前開規定，認有證據能力。
三、次按被告以外之人於偵查中向檢察官所為之陳述，除顯有不
    可信之情況者外，得為證據，刑事訴訟法第159 條之1 第2
    項有明文規定。此係因被告以外之人於偵查中向檢察官所為
    之陳述雖為審判外之陳述，但立法者衡量刑事訴訟法規定檢
    察官代表國家偵查犯罪、實施公訴，依法有訊問被告、證人
    、鑑定人之權責，衡諸實務及檢察官之司法官屬性，不致違
    法取供，被告以外之人於檢察官面前所為陳述之可信性極高
    ，故例外規定除有顯不可信之情況者外，即得為證據。又被
    告有與證人對質及詰問證人之權利，其中所謂「對質」，是
    指被告與證人同時在場，面對面互為質問之意。而被告之對
    質權，係藉由對質程序，法院得以觀察其問答之內容與互動
    ，親身感受而獲得心證，有助於真實之發現；詰問權則係指
    訴訟上當事人有在審判庭輪流盤問證人，以求發現真實，辨
    明供述證據真偽之權利。現行刑事訴訟法對於詰問制度之設
    計，以同法第166 條以下規定之交互詰問為實踐，屬於人證
    調查證據程序之一環；與證據能力係指符合法律所規定之證
    據適格，而得成為證明犯罪事實存在與否之證據資格，性質
    上並非相同。偵查中檢察官為蒐集被告犯罪證據，訊問證人
    旨在確認被告嫌疑之有無及內容，與審判期日透過當事人之
    攻防，調查人證以認定事實之性質及目的，尚屬有別。偵查
    中訊問證人，法無明文必須傳喚被告使之得以在場，刑事訴
    訟法第184 條第2 項亦僅規定因發見真實之必要，得命證人
    與被告對質，故檢察官偵查中雖未命證人與被告對質，尚非
    違法。此項未經被告對質詰問之被告以外之人於偵查中向檢
    察官所為之陳述，依刑事訴訟法第159 條之1 第2 項之規定
    ，原則上屬於法律規定為有證據能力之傳聞證據，於例外顯
    有不可信之情況，始否定其證據適格，業如前述。現行刑事
    訴訟法關於行通常審判程序之案件，為保障被告之反對詰問
    權，復對證人採交互詰問制度，其未經詰問者，僅屬未經合
    法調查之證據，並非無證據能力，而禁止證據之使用。此項
    詰問權之欠缺，非不得於審判中由被告行使以資補正，而完
    足為經合法調查之證據，有最高法院97年臺上字第1069號判
    決意旨可資參照。白淑芬於98年4 月15日接受檢察官偵訊之
    時，雖未經被告當庭詰問，然本院於100 年9 月1 日勘驗白
    淑芬之98年4 月15日偵訊錄影光碟，白淑芬於98年4 月15日
    在檢察官面前陳述之全程，其神情自然、語調和緩、身體無
    受任何拘束，未見有陳述非出於任意性之情形，且該次陳述
    ，係經具結程序而有偽證罪責追訴處罰機制擔保其陳述之真
    實性，查無顯然不可信之情形。白淑芬復經本院上訴審於10
    0 年1 月12日以證人身分傳喚到庭，實行交互詰問之調查程
    序，足以保障被告對質、詰問權之行使而完備法定證據調查
    程序，白淑芬於98年4 月15日接受檢察官偵訊所為具結證述
    ，自得作為認定被告犯罪事實之依據。被告之辯護人雖一度
    為被告抗辯稱：因發現員警蔡旻霖於98年4 月15日之檢察官
    偵訊期日，有走入偵查庭，白淑芬係由員警蔡旻霖陪同至檢
    察署應訊，而蔡旻霖曾向白淑芬借錢，白淑芬應訊時眼神飄
    忽，其復指稱其警詢筆錄係員警預先製作要求其簽名，故白
    淑芬陳述之任意性受有不正影響，無證據能力云云。然證人
    即蔡旻霖於本院100 年9 月14日審判期日到庭具結稱其曾依
    檢察官之指示而帶白淑芬至檢察官應訊，而其製作白淑芬警
    詢筆錄，係依檢察官要求，針對其向被告購買海洛因之時間
    、地點予以查明，採一問一答方式，並非預作筆錄而給白淑
    芬簽名，其與白淑芬之間無辯護人所質疑之不正金錢往來關
    係等情（見本院100 年9 月14日審判筆錄第3 至5 頁），被
    告及其辯護人僅依主觀之臆測即指摘白淑芬於98年4 月15日
    接受檢察官偵訊所為陳述，欠缺任意性，執此否認白淑芬該
    期日偵訊陳述之證據能力，難認有理由。
四、至被告及其辯護人雖亦一度爭執白淑芬前述偵訊證詞前後有
    所反覆，顯有不可信之情況云云。惟所謂「顯有不可信」情
    況之判斷，係就陳述人之陳述非出於真意、或受外部不正干
    擾或遭違法取供，導致其陳述明顯欠缺憑信性而言，此須從
    卷證本身，綜合訊問時之外部情況，為形式上之觀察或調查
    ，即可發現，無待進一步為實質調查之情形，並非對其陳述
    內容之證明力如何加以論斷，二者之層次有別（最高法院98
    年度臺上字第2904號、96年度臺上字第5684號、94年臺上字
    第629 號判決意旨可憑）。查被告及其辯護人所稱白淑芬證
    詞前後反覆之問題，屬於證據證明力之問題，其與證據能力
    之取捨判斷，屬於不同層次之範疇，被告及其辯護人以此主
    張白淑芬於檢察官偵訊時所為陳述，無證據能力，容有誤會
    ，亦無可採，併予指明。
貳、認定被告犯罪事實所憑證據及得心證之理由：
一、訊據被告固坦承於上揭時、地，有與白淑芬相約見面等情，
    惟矢口否認有何販賣海洛因予白淑芬之犯行，辯稱：白淑芬
    傳簡訊來，伊猜白淑芬是希望伊幫她買海洛因，但因當時伊
    身上沒有毒品，故只有給白淑芬安眠藥，幫助她睡眠以緩毒
    癮，伊未販賣海洛因予白淑芬云云。
二、經查：
（一）關於本件被告販賣海洛因予白淑芬之經過情形，白淑芬於
      於98年4 月15日接受檢察官偵訊時具結證稱：「（檢察官
      問：提示警詢筆錄，在警詢所述是否實在？）實在。我都
      有看過才簽名的。」、「（問：0000000000號電話是否妳
      在使用？）是。是我本人在使用。」、「（問：是否有跟
      被告買過毒品？）是，買過1 次，是在98年3 月20日晚上
      7點左右，我是用0000000000號電話打被告的0000000000
       號電話跟他聯絡，約好在我家淡水鎮○○路上，我用1千
      元跟他買1包海洛因，多重我不曉得，只有一點點。」、
      「（問：警察查獲被告時，有發現妳傳簡訊給他，『麻煩
      你拿一些給我，在我家樓下一定要來拜託』是何意？）要
      他拿一些指的就是海洛因，這通簡訊是20日跟他買時傳的
      ，我是先傳這通簡訊給他，再打電話給他跟他聯絡交貨時
      地，我只有跟他買過這1次。」、「（問：為何知道被告
      賣毒品？）是朋友介紹的，我跟他也不熟。」、「（問：
      是否跟他有仇恨跟金錢的糾紛？）沒有。」等語（見臺灣
      士林地方法院檢察署98年度偵字第4626號偵查卷第90、91
      頁）。
（二）而白淑芬與被告素無仇怨，衡情無冒偽證罪之重罰而刻意
      設詞構陷被告之必要，觀諸前引白淑芬之證詞，亦與卷附
      翻拍本件手機所示之98年3 月20凌晨4 時28分收到之「明
      天早上八點半麻煩你拿一些給我～在我家樓下一定要來拜
      託～」簡訊之照片內容（見臺灣士林地方法院檢察署98年
      度偵字第5908號卷第42、43頁）、本件門號98年3 月19日
      至98年3 月21日之雙向通聯紀錄內容（見同上偵字第5908
      號卷第64至69頁）相符。被告於98年3 月24日警詢及98年
      4 月1 日偵訊時雖辯稱：「白淑芬98年3 月20日4 時28分
      傳給伊的簡訊，是叫伊買安眠藥送到淡水鎮○○街○○路
      旁，因為白淑芬說她都睡不著，安眠藥是伊於98年3 月初
      ，到內湖成功路4 段附近的診所看診時買過1 次」云云（
      見同上偵字第5908號卷第11、12頁；同上偵字第4626號偵
      查卷第81頁）。又於98年8 月6 日、98年10月6 日、98年
      11月17日、99年1 月26日偵訊時改稱：「伊給白淑芬的安
      眠藥，是伊98年1 、2 月在內湖成功路仁德診所看診時買
      的，那是戒斷海洛因毒癮用的，藥效有加強，一般藥局都
      是賣普通的，白淑芬要伊去買，因為她不知道路，伊那天
      向診所拿了10顆，只給白淑芬2 顆，是從伊三芝住處拿到
      白淑芬住處那邊給她，沒有收錢」等語（見同上第5908號
      偵查卷第88頁、臺灣士林地方法院檢察署98年度偵續字第
      337 號卷第14、30、32、33、47、48頁）。再於原審99年
      3 月23日準備程序時改稱：「我於98年3 月20日傍晚某時
      許，在臺北縣淡水鎮某便利超商旁邊的巷子，只有給白淑
      芬2 顆安眠藥，伊是去仁德診所拿戒斷毒品的藥，但是不
      是伊拿給白淑芬的藥，伊自己也不清楚」等語（見原審99
      年度審訴字第187 號卷第34頁）。復於原審99年4 月19日
      準備程序及99年6 月23日審理時改稱：「伊有於98年3 月
      20日，拿安眠藥2 顆到淡水給白淑芬，因白淑芬跟伊說她
      有失眠的困擾，安眠藥是伊到北投某家西藥房買的，不是
      伊去仁德診所就醫時拿的，伊在仁德診所拿的安眠藥早就
      吃完了，所以白淑芬跟伊要時，伊手邊沒有，就額外再去
      藥局買，伊向藥局的人說想要幫助睡眠的藥物，沒有拿病
      歷或處方箋，拿到時是一排，有5 、6 顆，是白色的，伊
      不知道成分或藥效比其他的強或弱，藥房的人說是鎮定劑
      ；白淑芬傳給伊的簡訊是要伊拿安眠藥給她，之前白淑芬
      有打電話給伊，但伊在睡覺，電話打不通，所以傳簡訊」
      等語（見原審審訴字第86號卷第39頁反面、第75頁）。再
      於原審99年8 月12日審理時改稱：「伊本身有施打毒品，
      白淑芬傳簡訊來是希望伊幫她買海洛因，伊看到白淑芬簡
      訊的時間約快中午，但因當時伊沒有毒品，所以給白淑芬
      安眠藥，幫助她在睡眠中度過毒癮」等語（見同上原審訴
      字第56號卷第122 頁反面至第123 頁）；嗣又改稱：「因
      為白淑芬有喝美沙酮的習慣，伊知道白淑芬之前有施用海
      洛因，故伊自己猜白淑芬的簡訊是請伊幫她買海洛因，伊
      給白淑芬的安眠藥不是從仁德診所買的，是之前就有了，
      不是收到白淑芬的簡訊才特別去買，伊不記得從何買來，
      1 顆好像是25元，伊沒有給白淑芬海洛因，也沒有向白淑
      芬收錢」等語（見同上原審訴字第86號卷第123 頁正、反
      面）。就其交付予白淑芬之物品究竟為何、來源為何、原
      因為何，又白淑芬傳給其之簡訊意義為何等節，所辯前後
      反覆不一，核其所言是否真實，顯有疑問。
（三）細繹本件門號98年3 月19日至98年3 月20日之雙向通聯紀
      錄，白淑芬於98年3 月19日21時53分起至98年3 月20日4
      時28分發送簡訊給被告前，均未有撥打電話予被告之紀錄
      （見同上偵字第5908號偵查卷第65、66頁），足見被告辯
      稱白淑芬發送簡訊之前曾撥打本件門號予被告，因伊在睡
      覺，打不通，故白淑芬發簡訊乙節，已與事實不符。再佐
      以白淑芬傳送予被告之簡訊內容係稱：「明天早上八點半
      麻煩你拿一些給我～在我家樓下一定要來拜託～」等語（
      見同上偵字第5908號偵查卷第42、43頁）。果若白淑芬真
      有失眠之困擾而須於隔日上午服用安眠藥幫助入眠，為使
      被告了解其簡訊用意，允應於簡訊中直接表明其目的係要
      求被告送交安眠藥，而無須予以隱諱，且若白淑芬可等待
      被告於98年3 月20日晚間7 時許始送交安眠藥以利其入眠
      ，其應可於當日日間自行就醫要求醫師開立安眠藥或就近
      至願出售安眠藥之藥局購買，何須捨簡就繁、捨近求遠，
      而以措詞隱諱不明之簡訊要求被告送交安眠藥予其服用，
      被告辯稱其係應白淑芬要求，交付安眠藥予白淑芬，一則
      與前引白淑芬於98年4 月15日接受檢察官偵訊所為具結證
      詞內容相悖，二則亦違生活經驗常情，顯難採信。
（四）至白淑芬於99年1 月19日接受檢察官偵訊時固一度附合被
      告辯詞，具結證稱：「我於98年間有施用安眠藥的習慣，
      98年3 月20日，我有傳簡訊請被告拿海洛因加安眠藥給我
      ，後來當天傍晚，被告就拿海洛因跟安眠藥到我淡水鎮○
      ○路住處附近的便利商店門口一併交給我，我拿1,000 元
      給被告當作此次買賣的錢，這1,000 元是跟被告買安眠藥
      的，海洛因是被告要送我的，被告給我的海洛因大約是小
      支針筒的量、0.5 、0.6 公克左右、1 次施用的量，我是
      因為藥局不賣安眠藥，且被告說身上有安眠藥可以給我，
      所以就沒有去看醫生，直接向被告拿安眠藥」等語（見同
      上偵續字第33 7號偵查卷第41至43頁）。嗣於本院上訴審
      證稱：「我平常有吃安眠藥的習慣，98年3 月20日凌晨4
      時28分有傳送簡訊給被告，內容說明早八點半拿一些來給
      我的意思是要拿安眠藥，因跟被告聊天時知道他有安眠藥
      ，所以想跟他拿。只向被告買過一次安眠藥，那次拿1 千
      元給他，但他沒有收，給我20幾顆安眠藥」云云（見本院
      上訴審卷第106 頁正反面、第107 頁）。惟白淑芬於98年
      4 月15日接受檢察官偵訊所為證述，係在被告98年3 月24
      日至98年4 月29日之羈押禁見期間，白淑芬對雙方交易海
      洛因之時間、地點、種類、數量及價額均詳細具體明確，
      已如前述。白淑芬於99年1 月19日即被告停止羈押禁見後
      ，翻異前詞所為之上揭證述，是否真實，自屬有疑。而對
      照白淑芬於99年1 月19日接受檢察官偵訊及於本院上訴審
      審理時所為證述，雖與被告辯詞所謂「被告當日交付安眠
      藥予白淑芬」乙節上趨於一致，然對照前述被告之答辯情
      節，其等就簡訊內容所指意義、雙方聯絡過程、交易客體
      是否包含海洛因及價額等節，多所出入，益徵白淑芬於99
      年1 月19日接受檢察官偵訊及於本院上訴審時，翻異證詞
      ，所言實難信為真實，無從逕援為有利於被告之認定。
（五）再者，通觀白淑芬於99年1 月19日接受檢察官偵訊之過程
      ，其先具結證稱：「（在98年間妳有否施用安眠藥的習慣
      ？）有」、「（你都如何取得安眠藥？）……我也有打電
      話叫被告幫我拿過來，那是98年3 月初、4 月左右期間，
      我都有叫被告幫我拿安眠藥。3 月初那段時間我有叫江志
      明拿好幾次」、「（98年3 月20日當天你有沒有打電話請
      被告送安眠藥過來？）有，我傳簡訊請被告送來，我叫他
      送到我淡水住處附近的便利商店門口，詳細簡訊內容我已
      經忘記了」、「（為何不自行就醫向醫生取得安眠藥，或
      前往藥局購買安眠藥，而需請被告送安眠藥過來？）因為
      藥局現在都不賣安眠藥了，且被告說他身上有安眠藥可以
      給我，所以我就沒有去看醫生了，直接向被告拿安眠藥」
      、「（98年3月20日你用多少價錢跟江志明買了多少量的
      安眠藥？）我拿1,000元給江志明，他拿了大概10顆安眠
      藥給我」、「（你跟被告購買安眠藥，是否一併購買海洛
      因？）沒有。」等語（見同上偵續字第337號偵查卷第41
      、42頁），白淑芬係主動就向被告購買「安眠藥」之緣由
      、過程、細節、交易之物品及金額證述歷歷，經檢察官提
      示其98年4月15日偵訊時所為證詞，並告以其曾具結後，
      白淑芬遂改證稱：「我確實有這麼說。98年3月20日我有
      先傳簡訊『麻煩你拿一些給我，在我家樓下一定要來，拜
      託』給被告，叫被告拿海洛因給我，後來在當天傍晚，詳
      細時間我忘記了，被告就拿海洛因跟安眠藥到我跟他約的
      淡水鎮○○路上的便利商店前一併交給我，而我交付1,
      000元當作此次買賣的錢，這1,000元是跟他買安眠藥的，
      海洛因是他要送我的，因為我很少用海洛因」、「（當天
      被告交給你的海洛因量有多少？）約我施用一次的量，大
      概小支針筒的量0.5、0.6左右」、「（98年3月20 日，被
      告交付給你的海洛因是他要送你的？）是」、「（被告為
      何要送你海洛因？）因為那海洛因的量只有一點點而已」
      、「（為何上揭偵訊中證稱海洛因是用1,000元向被告購
      得的？）那時我忘記補充說我是拿買安眠藥的錢1, 000元
      給被告，而不是購買海洛因的錢」、「（為何之前偵訊中
      都沒有提到向被告購買安眠藥的事情？）我當時很緊張，
      覺得那也不是什麼重要的，就沒有說」、「（這上面的簡
      訊內容提到的『拿一些』是指什麼？）安眠藥加海洛因都
      有」、「（你今日前後所述，到底有無跟被告於98 年3月
      20日當日取得海洛因？）我確實當天向被告取得海洛因和
      安眠藥，以我後面所述內容為準。」等語（見同上偵續字
      第337號偵查卷第42、43頁）；上述筆錄記載經本院於100
      年9月1日勘驗偵訊錄影光碟後，認與當時檢察官訊問及白
      淑芬陳述本旨相符（見本院卷第100頁勘驗筆錄及錄音譯
      文之附錄），就其傳給被告簡訊之意義、交易過程及內容
      全盤更異說詞，顯非其所謂「忘記補充」、「覺得那不是
      什麼重要的」可予合理解釋及說明。而白淑芬於98年4月
      15日接受檢察官偵訊時，在檢察官特別再次確認證述內容
      實在與否並給予補充陳述之機會時，白淑芬仍明確表示「
      證述內容實在、此外沒有補充說明」等語（見同上偵字第
      5908號偵查卷第6、57頁），亦無其所謂「忘記補充」、
      「覺得那不是什麼重要的」之情事；況若真係白淑芬所稱
      「忘記補充」、「覺得那不是什麼重要的」，白淑芬自無
      於99年1月19日偵訊一開始，未經檢察官提示，即已知悉
      要主動就其向被告購買「安眠藥」之緣由、過程、細節、
      交易之物品及金額為陳述，甚且於陳述過程一度否認有交
      付海洛因事實之存在，此更顯示其有迴護被告之情。此外
      ，白淑芬前有多次施用毒品紀錄（見原審審訴字第86號卷
      第136頁），依其前引於99年1月19日接受檢察官偵訊所為
      證述：「（當天被告交給你的海洛因量有多少？）約我施
      用一次的量，大概小支針筒的量0.5、0.6左右。」等語，
      亦可見其並非對海洛因交易毫無經驗及認識之人，而「海
      洛因」及「安眠藥」，此二種迥不相同之交易標的，交易
      價值顯然有別，取得來源之難易互殊，適法性及罪責更迥
      然有異，並非常人不易瞭解或有任何誤指之虞，白淑芬已
      無因「忘記補充」而錯誤指稱向被告購買海洛因之可能，
      而以白淑芬於98年4月15日接受檢察官偵訊時證稱：「我
      只跟被告買過這一次」等語（見同上偵字第5908 號偵查
      卷第6、57頁），足證白淑芬對此單一偶發之海洛因交易
      事件，絕無混淆誤認之理，是其於99年1月19日接受檢察
      官偵訊時所稱被告曾交付予其至少約0.5公克海洛因乙節
      ，應可採信。至白淑芬所謂其係以1千元代價向被告購買
      安眠藥而非海洛因之證述部分，核與前證供及社會生活經
      驗常情相悖，顯係迴護被告之偽詞，無從作為有利於被告
      之證據。
（六）被告及其辯護人雖於原審辯稱：被告陳稱與白淑芬無嫌隙
      僅係被告之認知，尚非白淑芬主觀想法，如白淑芬向被告
      要求購買海洛因，被告卻只交付2 顆安眠藥給白淑芬，白
      淑芬因而心生怨懟而誣攀非不可能之事云云。惟白淑芬已
      明確證稱與被告並無仇恨或金錢之糾紛（見同上偵字第59
      08號偵查卷第57頁），此亦據被告於本件偵、審程序多次
      陳明在卷（見同上偵字第5908號偵查卷第73頁、原審訴字
      第86號卷第124 頁），是其於原審所為上開辯解，顯係臨
      訟為圖卸責之任意指摘。況若白淑芬確有意誣陷被告，則
      其於警詢、偵訊時，自可順勢附和檢警之訊問以達誣陷被
      告之目的，當無僅指稱其僅跟被告買過1 次海洛因，係經
      由朋友介紹才知道被告有賣毒品，不知被告還有販賣海洛
      因予何人等語（見同上偵字第5908號偵查卷第6 、57頁）
      ，未多指其向被告購買海洛因之次數，亦未一併供出其所
      知向被告購買毒品之其他買受人，是足認白淑芬於98年4
      月15日接受檢察官偵訊時所為證述當係屬實，而非構陷之
      詞。
（七）被告及其辯護人雖再辯稱：白淑芬之驗尿報告為陰性，足
      認白淑芬並無吸食海洛因，且白淑芬自承無施用海洛因之
      習慣，故被告應非交付海洛因云云。惟白淑芬係於98年4
      月8 日經警通知前往製作筆錄時方採尿送驗，有其警詢筆
      錄、列管毒品人口尿液檢體採集送驗紀錄表、台灣檢驗科
      技股份有限公司98年4 月22日濫用藥物檢驗報告在卷可稽
      （見同上偵字第5908號偵查卷第4 至6 、74至76頁），其
      既係經通知始前往接受司法警察調查製作筆錄，且採尿時
      點距98年3 月20日已逾半個月，更已逾相關文獻所載人體
      代謝海洛因所需時間即4 至5 日，其顯係於採尿前4 至5
      日未施用海洛因，始致尿液檢體之檢驗結果呈海洛因代謝
      物陰性反應。又白淑芬於97年8 月1 日至99年6 月22日間
      ，確曾至醫療院所參加緩解施用毒品毒癮之替代療法乙節
      ，有國軍北投醫院附設民眾診療處參加替代療法之取藥紀
      錄附卷可憑（見同上原審訴字第86號卷第88至99頁），足
      見白淑芬有施用海洛因之習性，本院無從以前述白淑芬之
      驗尿報告結果呈海洛因代謝物陰性反應，即為被告有利之
      認定。
（八）至被告及其辯護人辯稱本件被告並未遭警方查獲分裝袋、
      電子秤、帳冊等物品。依常理推斷，被告不能分裝買賣，
      且被告有吸食之習慣，囿於財力常需與他人合購，此有原
      審法院98年度審簡字第709 號判決可稽，被告本身施用尚
      有不足，豈有餘力供應毒品給他人云云。惟經營毒品買賣
      之方式多元，本無非要由自己購入再以器具及分裝袋加以
      分裝、或立具帳冊記載買賣詳情之必要，況且海洛因本極
      易藏放，如欲分裝海洛因亦非不可用其他方式，乃至向他
      人借用分裝工具使用亦非無可能，被告及其辯護人以住處
      未被查獲上開物品，反證其未販賣云云，即無可採。至原
      審法院98年度審簡字第709 號判決所載該與被告合資者非
      白淑芬（見同上原審訴字第86號卷第79頁），該案之判斷
      難認與本案有關。揆諸被告自承有吸食品海洛因之習慣，
      又有經濟上之困難等語，參以被告於98年3 月23日為警查
      獲後所採集之尿液，經送台灣檢驗科技股份有限公司檢驗
      結果呈安非他命、甲基安非他命、嗎啡及可待因陽性反應
      ，並高出氣相層析質譜儀可檢出之閾值甚多乙節（見同上
      偵字第4626號偵查卷第136 至138 頁），反可證被告有同
      時海洛因以營利，藉此賺取己身施用毒品之買賣價金之動
      機。
（九）本件雖因被告否認犯行，無法究明其販入海洛因之成本價
      格，而無法確知其前揭販賣海洛因所得之實際利潤，然販
      賣毒品因係違法行為，非可公然為之，亦無公定價格，容
      易分裝並增減份量，而每次買賣之價量，可能隨時依雙方
      關係深淺、資力、需求量及對行情之認知、來源是否充裕
      、查緝是否嚴緊、購買者被查獲時供述購買對像之可能風
      險之評估等，而異其標準，非可一概而論，從而販賣之利
      得，除行為人就販賣之價量俱臻明確供述外，委難察得實
      情，然販賣之人從價差或量差中牟利之方式雖異，其意圖
      營利之販賣行為則同一（最高法院96年度臺上字第5400號
      判決可參）。而衡諸近年來毒品之濫用，危害國民健康與
      社會安定日益嚴重，治安機關對於販賣毒品之犯罪行為，
      無不嚴加查緝，已使毒品不易取得且物稀價昂，衡情販毒
      者豈有甘冒被取締移送法辦判處重刑之危險而以原價轉讓
      毒品之理，是其販入之價格必較其出售之價格為低，而有
      從中賺取買賣價差牟利之意圖及事實，應屬合理認定。且
      觀諸證人白淑芬證稱：「（你是否認識被告？認識多久？
      如何認識？）我認識，認識2 個多月（98年2 月初起），
      朋友介紹認識的。」、「（為何知道被告賣毒品？）是朋
      友介紹的，我跟他也不熟」等語（見同上偵字第5908號偵
      查卷第5 、57頁）、及被告供稱：「（警方查閱你使用的
      手機0000000000係何人的電話？詳細年籍為何？）是朋友
      綽號『阿芬』的女子。我不知道她的詳細年籍。」、「（
      你知道白淑芬嗎？）知道。（98年3 月你是否只知道白淑
      芬叫『小芬』？）對，當時我不知其真實姓名。（你那時
      也不知白淑芬實際上住哪裡？）對。... （98年3 月20日
      你收到白淑芬的簡訊時你人在哪裡？）在我家或朋友家睡
      覺，我家在三芝，朋友家在北投。（依你所述，你何時去
      找白淑芬？）中午過後下午。（你是否記得你如何去找白
      淑芬？）騎乘機車，時間約有半小時。... （你跟白淑芬
      有何關係？）朋友，認識2 個多月，是經由朋友介紹認識
      的」等語（見同上偵字第5908號偵查卷第11頁；原審訴字
      第86號卷第121 至124 頁）。被告在無利可圖之情形下，
      豈有甘冒遭警方查察且受重罪追訴處罰之風險，在與自己
      非屬至親好友之白淑芬表明需要海洛因後，即不計代價花
      費半小時親自騎車將海洛因送往白淑芬淡水鎮○○路住處
      附近供其施用、卻完全未賺取任何價差或量差之理，足證
      被告係基於營利之意圖而出售海洛因予白淑芬並向其收取
      1 千元現金之對價甚明。
三、綜上所述，白淑芬於98年4 月15日接受檢察官偵訊時，就其
    於事實欄所示時地以1 千元代價向被告購買海洛因施用之證
    詞信而有憑，且有卷附簡訊翻拍照片及本件門號通聯紀錄可
    為佐證，堪以採信。參以白淑芬於99年1 月19日接受檢察官
    偵訊時亦指明被告所交付之海洛因至少約有0.5 公克，而被
    告所辯各節，或違事實，或無從為其有利之認定，均無可採
    ，本件事證明確，被告如事實欄所示之販賣海洛因予白淑芬
    之犯行，堪以認定，應依法論科。
參、論罪科刑及撤銷改判之理由
一、按刑法第2條第1項規定：「按行為後法律有變更者，適用行
    為時之法律，但行為後之法律有利於行為人者，適用最有利
    於行為人之法律」。查被告行為後，毒品危害防制條例第4
    條第1 項規定業於98年5 月20日修正公布而施行。修正前、
    後，法定犯罪構成要件均無更動，但原第4 條第1 項規定之
    法定刑為「死刑或無期徒刑；處無期徒刑者，得併科新臺幣
    1,000 萬元以下罰金」，修正後提高為「死刑或無期徒刑；
    處無期徒刑者，得併科新臺幣2,000萬元以下罰金」，比較
    修正前、後規定，以舊法規定對於被告較為有利，本件自應
    適用被告行為時之修正前毒品危害防制條例規定予以論處。
二、核被告所為，係犯行為時之修正前毒品危害防制條例第4 條
    第1 項之販賣第一級毒品罪。檢察官於起訴書之犯罪事實欄
    雖記載被告於98年3月20日傍晚某時許，在臺北縣淡水鎮○
    ○路某便利超商，無償轉讓約0.5至0.6公克之海洛因予白淑
    芬施用，認被告所為係涉犯毒品危害防制條例第8條第1項轉
    讓第一級毒品罪嫌。惟以檢察官起訴事實而言，已指明被告
    有交付約0.5公克海洛因予白淑芬之行為。故被告原被訴轉
    讓海洛因與其實際所實行之販賣海洛因行為之基本社會事實
    仍屬同一，而檢察官亦於原審審理時，於99年6月23日提出
    補充理由書指稱被告之行為，應該當毒品危害防制條例第4
    條第1項之販賣第一級毒品罪，並更正原起訴法條（見同上
    原審訴字第86號卷第87頁），本院無庸再變更檢察官起訴之
    法條。至被告販賣海洛因前持有海洛因之低度行為，為販賣
    之高度行為所吸收，不另論罪。又被告有事實欄所載之犯罪
    科刑暨刑之執行完畢紀錄，有本院被告前案紀錄表在卷可參
    ，被告受有期徒刑之執行完畢，5年以內故意再犯本件最重
    本刑有期徒刑以上之罪，為累犯，原應依刑法第47條第1項
    之規定加重其刑，然因修正前毒品危害防制條例第4條第1項
    之法定本刑為死刑、無期徒刑部分，依法不得加重，是僅就
    修正前毒品危害防制條例第4條第1項之併科罰金刑部分加重
    其刑。
三、本院查被告行為時之毒品危害防制條例第4 條第1 項之販賣
    第一級毒品罪之法定刑為「死刑或無期徒刑；處無期徒刑者
    ，得併科新臺幣1 千萬元以下罰金」，被告意圖營利而販賣
    海洛因，對於社會治安及國民健康固有危害，惟本件被告販
    賣海洛因之對象僅有白淑芬1 人，售出之海洛重量僅約0.5
    公克，所獲價金僅1 千元，危害社會之程度顯較一般大量販
    賣毒品之毒販為輕，以其犯罪情況，如量處最低法定刑即無
    期徒刑，猶屬過重，在客觀上足以引起一般人之同情，核其
    犯罪尚有顯可憫恕之餘地，爰依刑法第59條之規定，酌減其
    刑。
四、原審據上事實認定，依修正前毒品危害防制條例第4條第1項
    、刑法第37條第1 項之規定，論處被告販賣第一級毒品罪，
    處無期徒刑，褫奪公權終身，固非無見，惟原審未查本件被
    告犯行應有刑法第59條關於裁量減輕其刑規定之適用，未依
    該規定減輕其刑，仍量處被無期徒刑，褫奪公權終身之重刑
    ，容有量刑過重之失當。被告提起上訴，否認其有販賣海洛
    因予白淑芬之犯行，請求改判無罪，雖無理由，然原判決既
    有上述刑度失重之可議瑕疵，仍屬無可維持，應由本院予以
    撤銷改判。
五、爰審酌被告明知海洛因足以殘害施用者之身體健康，竟販賣
    海洛因予他人施用，危害社會治安及國民健康，暨其犯罪動
    機、目的、手段、販賣海洛因重量為0.5 公克、劑量非鉅，
    而所得價金復僅為1 千元之犯罪情節，兼衡其犯後態度等一
    切情狀，量處如主文第2 項所示之刑，以示懲戒。
六、被告販賣海洛因所得財物為1 千元，雖未經扣案，然係犯本
    罪所得之財物，應依毒品危害防制條例第19條第1 項之規定
    ，併予宣告沒收之，如全部或一部不能沒收時，以其財產抵
    償之。原扣案但已發還予被告之本件手機1 支（序號000000
    000000000 號、SAMSUNG 廠牌，不含SIM 卡），係被告所有
    ，持作販賣海洛因之聯絡工具，有卷附翻拍簡訊照片、本件
    門號98年3 月19日至98年3 月21日之雙向通聯紀錄可稽（分
    見同上第5908號偵查卷第42至43、64至69頁）。爰依毒品危
    害防制條例第19條第1 項之規定，予以諭知沒收，如全部或
    一部不能沒收時，則追徵其價額。至本件門號之SIM 卡1 張
    ，雖係供被告販賣海洛因所用之物。惟SIM 卡為行動電話門
    號使用介面，國內電信業者出租行動電話門號均附帶提供SI
    M 卡為門號介面，於消費者申辦門號並開通上線時，即將其
    所有權移轉與消費者（最高法院97年度臺上字第5854號判決
    意旨參照），查本件門號之申用人並非被告，有遠傳電信股
    份有限公司98年4 月14日函附本件門號基本資料卷可憑（見
    同上第59 08 號偵查卷第61至62頁），即無積極證據可認本
    件門號SIM 卡為被告所有之物，其性質上亦非違禁物，尚乏
    沒收之依據，爰不宣告沒收。另扣案海洛因31包（總毛重：
    10.7公克、總淨重：3. 57 公克、總純質淨重：0.48公克）
    ，固屬第一級毒品，有法務部調查局濫用藥物實驗室98 年4
    月30日調科壹字第09823013 800號鑑定書卷可考（見同上第
    5908號偵查卷第82頁），惟被告供稱其係於98年3 月23日為
    警查獲當天，在淡水電動店向他人購買上開海洛因供己吸食
    等語（見原審訴字第86號卷第124 頁），本院查無積極證據
    足認上述扣案海洛因與本件被告販賣海洛因之犯行有關，爰
    不另為沒收銷燬之諭知。
肆、不另為無罪之諭知部分
一、公訴意旨另略稱：被告於事實欄所示時、地，販賣海洛因予
    白淑芬之同時，尚有販賣2 顆第三級毒品FM2 予白淑芬之行
    為，因認被告此部分行為，另涉犯毒品危害防制條例第4 條
    第3 項之販賣第三級毒品罪嫌等語。
二、惟按犯罪事實應依證據認定，無證據不得認定犯罪事實，又
    不能證明被告犯罪者，應諭知無罪之判決，刑事訴訟法第15
    4 條第2 項、第301 條第1 項分別定有明文。又認定犯罪事
    實所憑之證據，雖不以直接證據為限，間接證據亦包括在內
    ，然而無論直接證據或間接證據，其為訴訟上之證明，須於
    通常一般之人均不致有所懷疑，而得確信其為真實之程度者
    ，始得據為有罪之認定，倘其證明尚未達到此一程度，而有
    合理之懷疑存在而無從使事實審法院得有罪之確信時，即應
    由法院為諭知被告無罪之判決（最高法院76年臺上字第4986
    號判例參照）。查白淑芬於99年1 月19日偵訊時翻異前詞就
    其係向被告購買安眠藥乙節所為指證，與其前於98年4 月15
    日接受檢察官偵訊所為證述不符，且其當次偵訊所為證述非
    但前後不一，亦與常情相悖，係配合被告辯解而為迴護之偽
    詞，已詳論如前，自難信為真實，無由執為認定被告有所謂
    出售FM2 予白淑芬之行為。此外，檢察官亦未舉出其他證據
    證明被告有公訴意旨所稱出售FM2 予白淑芬之犯行，揆諸公
    訴意旨，其認被告此部分犯行與前揭成立犯罪之販賣第一級
    毒品罪間有想像競合犯關係，屬裁判上一罪，故不另為無罪
    之諭知。
據上論斷，應依刑事訴訟法第369條第1項前段、第364條、第299
條第1項前段、行為時之修正前毒品危害防制條例第4條第1項、
第19條第1項，刑法第2條第1項前段、第11條、第47條第1項、第
59條，判決如主文。
本案經檢察官黃柏齡到庭執行職務。
中    華    民    國   100    年    9     月    28    日
                 刑事第二十五庭  審判長法  官  黃瑞華
                                       法  官  高玉舜
                                       法  官  陳恆寬
以上正本證明與原本無異。
如不服本判決，應於收受送達後10日內向本院提出上訴書狀，其
未敘述上訴之理由者並得於提起上訴後10日內向本院補提理由書
（均須按他造當事人之人數附繕本）「切勿逕送上級法院」。
                                       書記官  黃家麟
中    華    民    國   100    年    10    月    7     日
附錄本件所犯法條全文：
修正前毒品危害防制條例第4條第1項
製造、運輸、販賣第一級毒品者，處死刑或無期徒刑；處無期徒
刑者，得併科新臺幣1 千萬元以下罰金。